臺灣臺東地方法院刑事判決
111年度原易字第69號
聲  請  人  臺灣臺東地方檢察署檢察官謝慧中
被      告  朱晃成




上列被告因詐欺案件，經檢察官聲請以簡易判決處刑（111年偵
緝字第83號、第84號、第85號、第86號），本院受理後（111年
度東原簡字第87號），認不應以簡易判決處刑，改依通常程序審
理，判決如下：
    主  文
本件管轄錯誤，移送於臺灣桃園地方法院。 
    理  由
一、聲請簡易判決處刑意旨略以：被告朱晃成應知犯罪集團專門
    收集人頭帳戶用以犯罪之社會現象層出不窮，若將自己銀行
    帳戶、提款卡提供他人使用，可能因此供不法詐騙份子用以
    詐使他人將款項匯入後，再加以提領之用，並能預見將因而
    幫助他人從事詐欺取財犯罪，竟不違背其本意，仍基於幫助
    他人詐欺取財之不確定故意，於民國109年7、8月間，在桃
    園市中壢區，將自己以「北軍工程行」名義所申辦之中國信
    託商業銀行中壢分行帳號：000000000000號帳戶（下稱本案
    帳戶）之存摺、提款卡暨其密碼，均提供予身分不詳之詐騙
    集團成員使用，藉以幫助其暨所屬詐騙集團（下稱本案詐騙
    集團）從事詐欺取財之犯行。嗣本案詐騙集團成員取得本案
    帳戶之提款卡暨密碼後，即意圖為自己不法之所有，基於詐
    欺取財之犯意，先對被害人李姿瑩、曾建賢、蔡政男、葉佳
    欣、魏志忠、賴振宇、盧彥翰各施以詐術，致其等均陷於錯
    誤，因而於109年10至11月間，分別匯款新臺幣1萬2,000元
    、2萬7,000元、10萬元、1萬2,000元、9,000元、3,000元、
    3,000元至本案帳戶內；再予提領一空。因認被告涉犯刑法第
    30條第1項前段、同法第339條第1項之幫助詐欺取財罪嫌等
    語。　　
二、按檢察官聲請以簡易判決處刑之案件，經法院認應為不受理
    判決之諭知者，應適用通常程序審判之，刑事訴訟法第452
    條定有明文。次按案件由犯罪地或被告之住所、居所或所在
    地之法院管轄；無管轄權之案件，應諭知管轄錯誤之判決，
    並同時諭知移送於管轄法院，亦經刑事訴訟法第5條第1項、
    第304條規定明確。又按被告之住所、居所或所在地，係以
    起訴時為準，即指案件繫屬於法院之日而言（最高法院48年
    台上字第837號判例、81年度台上字第876號裁判要旨參照）
    ；至於何謂「住所」，刑事訴訟法雖未有所定義，然按依一
    定之事實，足認以久住之意思，住於一定之區域者，即為設
    定其住所於該地，此為民法第20條所明定，是我國民法關於
    住所之設定，兼採主觀主義及客觀主義之精神，必須主觀上
    有久住一定區域之意思，客觀上有住於一定區域之事實，該
    一定之區域始為住所，並不以戶籍登記為要件，蓋戶籍法僅
    為戶籍登記之行政管理規定，戶籍地址乃係依戶籍法所為登
    記之事項，戶籍地址並非為認定住所之唯一標準（最高法院
    93年度台抗字第393號裁判要旨參照）。
三、本院茲判斷如下：
（一）查被告本件所涉幫助詐欺取財罪嫌係於111年4月7日，經
      聲請人臺灣臺東地方檢察署檢察官聲請以簡易判決處刑，
      併於111年7月8日繫屬本院；及被告斯時設籍於「臺東縣○
      ○市○○路0號」等節，有臺灣臺東地方檢察署111年7月8日
      東檢亮盈111偵緝84字第1119009327號函（暨其上本院所
      蓋印之收文戳章，及所附臺灣臺東地方檢察署檢察官聲請
      簡易判決處刑書【111年度偵緝字第83、84、85、86號】
      ）、戶役政連結作業系統-個人基本資料各1份（臺灣臺東
      地方法院111年度東原簡字第87號刑事簡易第一審卷宗【
      下稱本院簡卷】第5至10頁、第11頁）在卷可稽，是聲請
      人逕認「臺東縣○○市○○路0號」為被告「住所」，進而向
      管轄法院即本院為本件簡易判決處刑之聲請，固非無憑。
（二）然：
   1、查「臺東縣○○市○○路0號」僅係被告戶籍地址，及其現時
      居無定所等節，均經被告於本院調查程序時供稱：臺東縣
      ○○市○○路0號係伊哥哥在住，伊約於98、99年就離開臺東
      ，僅係掛戶籍在那裡，而伊現在都在臺北當雜工，居無定
      所，大概都係待在「艋舺公園」當遊民等語（本院簡卷第
      90頁）明確，核與卷附臺東縣警察局臺東分局查訪紀錄表
      （受查訪人：朱春智）所載：「一、現住居人為何？答：
      不知道（朱春智居住）。」、「二、與被告朱晃成之關係
      為何？答：兄弟、大哥。」、「三、被告有無居住該址之
      事實？答：不知道（無）。」、「四、已多久未返回？答
      ：好久10年。」、「五、何時離開戶籍地？答：不知道。
      」、「六、是否僅單純掛戶籍？答：不知道。」、「七、
      被告朱晃成聯繫方式為何？答：不知道。」等語（本院簡
      卷第77頁）無違，是本件簡易判決處刑聲請於111年7月8
      日繫屬本院時，「臺東縣○○市○○路0號」要非被告之住、
      居所，顯堪認定。
   2、次查本件簡易判決處刑聲請於111年7月8日繫屬本院時，
      被告均未有何在監、在押情形，有臺灣高等法院在監在押
      全國紀錄表1份在卷可憑；且經本院核閱案卷，復查無何
      被告斯時係位處臺東縣之事證存在，則被告於本件簡易判
      決處刑聲請繫屬本院時之所在地，自亦難認係位在本院管
      轄區域。
   3、又查：①本案帳戶係被告於109年8月間，在桃園市○○區○○
      路000號「中國信託商業銀行中壢分行」所申辦，併經其
      於同日提供予本案詐騙集團；②被害人李姿瑩、曾建賢、
      蔡政男、葉佳欣、魏志忠、賴振宇、盧彥翰之住居所各係
      在臺北市、高雄市、桃園市、新北市、新北市、臺中市、
      高雄市，及其等係於遭本案詐騙集團施詐後，利用網路或
      自動櫃員機將款項匯出，末分別前往「臺北市政府警察局
      大安分局安和路派出所」、「高雄市政府警察局岡山分局
      前峰派出所」、「桃園市政府警察局中壢分局龍興派出所
      」、「新北市政府警察局蘆洲分局蘆洲派出所」、「臺北
      市政府警察局北投分局長安派出所」、「臺中市政府警察
      局大雅分局大雅派出所」、「高雄市政府警察局岡山分局
      前峰派出所」報案等節，有嘉義縣警察局民雄分局、新北
      市政府警察局永和分局、桃園市政府警察局大溪分局、桃
      園市政府警察局中壢分局刑事案件報告書暨其等所附卷證
      各1份（臺灣臺東地方檢察署110年度偵字第2097號偵查卷
      宗第1至29頁反面，臺灣臺東地方檢察署110年度偵字第24
      28號偵查卷宗第1至91頁，臺灣臺東地方檢察署 110年度
      偵字第2991號偵查卷宗第1至44頁，臺灣臺東地方檢察署1
      10年度偵字第1077號偵查卷宗第1至126頁）存卷可考，是
      以上各情顯均與臺東縣未有何地域關聯；甚經本院核閱其
      餘卷附案證，復查無何本案詐騙集團確係身處臺東縣而對
      前開被害人施行詐術，或提領其等其等所匯款項之情事，
      則被告本件所涉幫助詐欺取財罪嫌之犯罪（行為、結果）
      地，當亦無從認係在本院管轄區域。
（三）從而，本件簡易判決處刑聲請於111年7月8日繫屬本院時
      ，被告之住、居所或所在地，甚或其所涉幫助詐欺取財罪
      嫌之犯罪（行為、結果）地，既均無從認係在臺東縣即本
      院管轄區域，則本院就被告本案所涉自無管轄權，聲請人
      誤向本院為本件簡易判決處刑之聲請，顯於法未合，揆諸
      刑事訴訟法第452條、第304條、第307條規定，本院應改
      適用通常程序審判之，並不經言詞辯論，逕為諭知管轄錯
      誤之判決，同時移送於有管轄權之臺灣桃園地方法院。
四、末查被告因「同一案件」，即本案帳戶經本案詐騙集團另利
    用以對本案以外之被害人詐欺取財，而所涉之幫助詐欺取財
    、幫助洗錢等罪嫌（併應論以想像競合犯，從較重之幫助洗
    錢罪處斷），業經臺灣桃園地方檢察署檢察官早於111年1月
    17日，即以110年度偵字第19128號提起公訴，並於「111年4
    月8日」繫屬臺灣桃園地方法院等節，有臺灣高等法院被告
    前案紀錄表、臺灣桃園地方檢察署檢察官起訴書（110年度
    偵字第19128號）各1份（本院簡卷第15至28頁、第95至98頁
    ）存卷可憑，是聲請人本件簡易判決處刑之聲請，自亦有在
    無管轄權之本院「重行起訴」之瑕疵，附此指明。
據上論斷，應依刑事訴訟法第304條、第307條，判決如主文。
中　　華　　民　　國　　111 　年　　10　　月　　7 　　日
                  刑事第三庭  審判長法  官  邱奕智
　　　　　　　　                    法  官  葉佳怡
　　　　　　　　　　　　　　　　　　法  官  陳偉達
以上正本證明與原本無異。
如不服本判決應於收受送達後20日內向本院提出上訴書狀，並應
敘述具體理由；其未敘述上訴理由者，應於上訴期間屆滿後20日
內向本院補提理由書（均須按他造當事人之人數附繕本）。「切
勿逕送上級法院」。告訴人或被害人對於本判決如有不服，請書
具不服之理由狀，請求檢察官上訴者，其上訴期間之計算係以檢
察官收受判決正本之日期為準。
                                    書記官  楊茗瑋
中　　華　　民　　國　　111 　年　　10　　月　　12　　日